【裁判字號】    90,判,2500
【裁判日期】    901221
【裁判案由】    土地增值稅
【裁判全文】
最  高  行  政  法  院  判  決                    九十年度判字第二五○○號
    原      告  國產實業建設有限公司
    代  表  人  甲○○
    被      告  苗栗縣稅捐稽徵處
    代  表  人  陳俊郁
右當事人間因土地增值稅事件，原告不服財政部中華民國八十八年十月二十二日台財
訴第000000000號再訴願決定，提起行政訴訟。本院判決如左：
    主  文
原告之訴駁回。
訴訟費用由原告負擔。
    事  實
緣原告所有坐落苗栗縣銅鑼鄉○○○段中平小段十九之一地號土地於民國八十二年六
月三十日訂約，八十七年二月二十七日登記移轉予光鄭機械產業股份有限公司（以下
稱光鄭公司）；另於八十六年六月二十五日購入花蓮縣吉安鄉○○段二一六地號等五
筆土地，於八十七年四月二十一日向被告提出自營工廠土地重購退還原繳土地增值稅
之申請，被告以原告苗栗廠僅出售分割出部分廠地，非為遷廠而出售土地，與土地稅
法第三十五條第一項第二款之立法意旨相違，乃否准原告之退稅申請。原告不服，循
序提起一再訴願，遞遭決定駁回，乃提起本件行政訴訟。茲摘敘兩造訴辯意旨如次：
原告起訴意旨略謂：一、原處分之認事用法有違法之處：（一）按土地稅法第三十五
條有關自營工廠用地重購退稅之規定，僅列「出售」或「被徵收」之情況，至其出售
原因，在所不問，復揆諸七十八年十月三十日土地稅法第二次修正案，特將該法原三
十五條第一項第二款「依事業主管機關核准之遷移計畫」及第二項「前項第二款規定
，於優先發展區內違反土地分區使用之工廠，經直轄市或縣（市）政府限期遷移而未
於限期遷移者，不適用之。」等規定刪除，可見「遷廠」已非退稅之要件，被告過度
限縮解釋「出售」之要件，與依法行政原則相悖。（二）前開退稅規定，並無最小出
售面積之限制，亦非以全廠出售始符合申請退稅之要件，其僅以新購土地地價超過原
出售土地地價或補償地價，扣除繳納土地增值稅後之餘額者，即得向主管稽徵機關申
請就已繳納之土地增值稅額內，退還不足支付新購土地地價之數額，況國家因公共事
業之需要而徵收土地，並非皆為全廠徵收或致土地所有權人遷移工廠，是被告以原告
僅出售部分而未遷廠而否准退稅之申請，顯非適法。（三）又財政部八十五年五月十
六日台財稅第000000000號函釋係台灣石材股份有限公司所出售之花蓮縣吉
安鄉○○段二筆土地，其三二一地號非屬自營工廠用地，另三一八之一地號則僅三二
八．五平方公尺係工廠用地，該公司以極少數之工廠用地為名，請求核退全部土地增
值稅，與本件原告所出售之苗栗縣銅鑼鄉○○○段中平小段全部土地皆為自營工廠用
地，且申退稅額亦限系爭土地部分之情形，顯有不同。二、原告承購及出售之土地均
屬合法之工廠用地，且原告及土地承買人皆依規定完成工廠設立登記，衡諸土地稅法
第三十五條第一項第二款之立法目的，乃為獎勵使用合法工業用地與促進產業經濟，
是訴願決定率然駁回，與法有違。三、綜上，請求判決撤銷再訴願決定、訴願決定及
原處分等語。
被告答辯意旨略謂：按「自營工廠用地出售或被徵收後，另於其他都市計劃工業區域
或政府編定之工業用地內購地設廠者，其新購土地地價稅超過原出售土地地價，扣除
繳納土地增值稅後之餘額者，得向主管稽徵機關申請就其已納土地增值稅額內，退還
其不足支付新購土地地價之數額。」為土地稅法第三十五條第一項第二款所明定。又
「台灣石材股份有限公司先購入台北縣土城市土地，兩年內出售其花蓮廠之部分廠地
，原廠亦由該公司繼續營運中，僅出售部分原廠地，非為遷廠而出售原有自營工廠用
地，核與上揭規定不合。」財政部八十五年五月十六日台財稅第000000000
號著有函釋。查原告苗栗廠土地坐落於其所有苗栗縣銅鑼鄉○○○段中平小段十九、
十九之一、十九之二地號等三筆土地，原告於八十二年六月三十日訂約將其中十九之
一地號土地出賣予光鄭公司，另於八十六年六月二十五日購入花蓮縣吉安鄉○○段二
一六地號等五筆土地，嗣八十七年二月二十七日將其上開十九之一地號土地移轉登記
予訴外人光鄭公司，餘十九、十九之二地號之土地則未移轉而繼續供苗栗廠營運用，
是其雖另於花蓮廠購入五筆土地，惟其出售苗栗廠部分土地顯非遷廠之故，被告依首
揭規定及函釋否准原告之退稅申請，核無不合，請求判決駁回原告之訴等語。
    理  由
按「土地所有權人出售土地或土地被徵收後，自完成移轉登記或領取補償地價之日起
，二年內重購土地合於左列規定之一，其新購土地地價超過原出售土地地價或補償地
價，扣除繳納土地增值稅後之餘額者，得向主管稽徵機關申請就其已納土地增值稅額
內，退還其不足支付新購土地地價之數額：一、．．．二、自營工廠用地出售或被徵
收後，另於其他都市計畫工業區域或政府編定之工業用地內購地設廠者。」為土地稅
法第三十五條第一項第二款所規定。本件原告所有坐落苗栗縣銅鑼鄉○○○段中平小
段十九之一地號土地於八十二年六月三十日訂約，八十七年二月二十七日登記移轉予
光鄭公司；另於八十六年六月二十五日購入花蓮縣吉安鄉○○段二一六地號等五筆土
地，於八十七年四月二十一日向被告提出自營工廠土地重購退還原繳土地增值稅之申
請，被告以原告苗栗廠僅出售分割出部分廠地，非為遷廠而出售土地，與土地稅法第
三十五條第一項第二款之立法意旨相違，乃否准原告之退稅申請。原告不服，乃循序
提起本件行政訴訟，主張如事實欄所載。經查：（一）、本件原告所有坐落苗栗縣銅
鑼鄉○○○段中平小段十九之一地號土地於八十二年六月三十日與光鄭公司訂定買賣
契約，於八十七年二月二十七日辦峻所有權移轉登記。另原告於八十六年六月二十五
日購入坐落花蓮縣吉安鄉○○段二一六地號等五筆土地，遂於八十七年四月二十一日
略以其所購入之五筆工廠土地，屬非都市土地一般農業區丁種建築用地，並已完成工
廠登記，且其購入金額超過其出售坐落苗栗縣銅鑼鄉○○○段中平小段十九之一地號
土地之價金，符合首揭土地稅法之規定等語，向被告申請退還已繳納之土地增值稅，
經被告以原告苗栗廠土地坐落於苗栗縣銅鑼鄉○○○段中平小段十九、十九之一、十
九之二地號等三筆土地，原告於八十六年六月二十五日購買花蓮廠土地後於八十七年
二月二十七月將苗栗廠中十九之一地號土地一筆移轉登記予光鄭公司，苗栗廠仍繼續
營運中。本案僅出售苗栗廠之部分廠地，大部分面積之廠地並未移轉且繼續營運中，
顯非為遷廠而出售原有自營工廠用地，核與土地稅法第三十五條規定尚有不合，依照
財政部八十五年五月十六日台財稅第000000000號函釋應無該條重購自營工
廠用地退還已納土地增值稅規定之適用；否准原告之申請。（二）、原告主張其出售
之土地乃依工廠設立登記規則登記之苗栗廠所自有，且全部供自用，核屬自營工廠用
地，又原告申退之土地增值稅僅限系爭土地而與前開函釋台材公司之土地性質及請求
退稅範圍大相逕庭，被告援引否准已有未合。又出售與遷廠文義並不同，遷廠並非退
稅成立要件，原告原有之苗栗廠迄今仍正常運作生產，分割部分工廠用地出售，要適
為撙節成本，提高營運效益，增加其他據點，促進產業經濟作為，卻遭被告以與重購
退稅規定不符，其處分之認事用法，未免率斷等語。惟七十八年十月三十日修正前土
地稅法第三十五條規定：「土地所有權人於出售土地或土地被徵收後，自完成移轉登
記或領取補償地價之日起，二年內重購土地合於左列規定之一，其新購土地地價超過
原出售土地地價或補償地價，扣除繳納土地增值稅後之餘額者，得向主管稽徵機關申
請就已納土地增值稅額內，退還其不足支付新購土地地價之數額：一、自用住宅用地
出售或被徵收後，另行購買未超過三公畝之都市土地或未超過七公畝之非都市土地仍
作自用住宅用地者。二、自營工廠用地依事業主管機關核准遷移計畫出售或被徵收後
，另於其他都市計畫工業區域或政府編定之工業用地區域內購地建廠，基地面積未超
過原有面積百分之三百者。三、自耕之農業用地出售或被徵收後另行購買仍供自耕之
農業用地者。前項第二款規定，於優先發展區內，違反土地分區使用之工廠，經直轄
市或縣 (市)政府限期遷移而未於限期內遷移者，不適用之。」，七十八年十月三十
日修正公布之土地稅法第三十五條第一項規定：「土地所有權人於出售土地或土地被
徵收後，自完成移轉登記或領取補償地價之日起，二年內重購土地合於左列規定之一
，其新購土地地價超過原出售土地地價或補償地價，扣除繳納土地增值稅後之餘額者
，得向主管稽徵機關申請就已納土地增值稅額內，退還其不足支付新購土地地價之數
額：一、自用住宅用地出售或被徵收後，另行購買都市土地未超過三公畝或非都市土
地未超過七公畝部分，仍作自用住宅用地者。二、自營工廠用地出售或被徵收後，另
於其他都市計畫工業區域或政府編定之工業用地區域內購地建廠者。三、自耕之農業
用地出售或被徵收後另行購買仍供自耕之農業用地者。」其中土地稅法第三十五條第
一項第二款之修正理由：「二、為將獎勵工廠遷入工業區將第一項第二款關於自營工
廠用地作左列修正：（一）、現行工廠設立登記規則第十二條規定，工廠遷移無須向
事業主管機關申報遷移計畫，爰將『依事業主管機關核准之遷移計畫』文字刪除。（
二）、為加強鼓勵工廠遷入工業區，故將購地面積以未超過原有面積百分之三百之規
定刪除。（三）、為鼓勵違反土地分區使用之工廠遷往工業區或政府編定之工業用地
內，爰將現行條文第二項予以刪除，俾免其因逾期遷廠而喪失退稅優惠。」，則財政
部八十五年五月十六日台財稅第000000000號函釋：「台灣石材股份有限公
司先購入台北縣土城市土地，兩年內出售其花蓮廠之部分廠地，原廠亦由該公司繼續
營運中，僅出售部分原廠地，非為遷廠而出售原有自營工廠用地，核與上揭規定不合
。」，誠難謂其不符前揭七十八年十月三十日修正公布之土地稅法第三十五條第一項
第二款修正意旨。而本件原告僅出售苗栗廠分割出之部分廠地十九之一地號面積四九
五八．六七平方公尺，而原廠大部分之廠地十九及十九之二地號面積分別為九五四一
．六平方公尺及二一二七．八八平方公尺則並未移轉且繼續營運中，雖另於花蓮廠購
入五筆土地（原告自陳屬非都市土地，一般農業區丁種建築用地），然該苗栗廠部分
土地之出售，顯非為工廠遷往工業區或政府編定之工業用地內而出售其自營工廠用地
，與土地稅法第三十五條第一項第二款規定之要件尚有未合。（三）、綜上所述，原
告所訴各節，尚不足採。本件被告所為否准其退稅之原處分，揆諸首揭規定及說明，
核無違誤，訴願決定及再訴願決定遞予維持，均無不合。原告起訴意旨，難謂有理，
應予駁回。又原告起訴狀雖列有訴訟代理人蔡進強，但並未提出合法委任狀，為原告
代表人已於具狀欄蓋用原告公司及代表人之印章，以合法具狀，已無命補提出合法委
任狀之必要，並此明。
據上論結，本件原告之訴為無理由，爰依行政訴訟法施行法第二條、行政訴訟法第九
十八條第三項前段，判決如主文。
中    華    民    國      九十      年      十二      月    二十一      日
                    最 高 行 政 法 院  第 四 庭
                                審 判 長 法  官      葉  振  權
                                         法  官      黃  璽  君
                                         法  官      吳  錦  龍
                                         法  官      劉  鑫  楨
                                         法  官      吳  明  鴻
右  正  本  證  明  與  原  本  無  異
                                         法院書記官  陳  盛  信
中    華    民    國      九十      年      十二      月    二十四      日


司法院資訊處製作；財團法人民間司法改革基金會備份。
